ACORDAO-COMPLETO-2532202

ACÓRDÃO 1902/2022 ATA 9/2022 - PRIMEIRA CÂMARA

VISTO, relatado e discutido o pedido de reexame interposto por Deborah Neves Stocco, ex-servidora do Tribunal Regional do Trabalho da 15ª Região - Campinas/SP contra o Acórdão 16679/2021-TCU-Primeira Câmara (Relator o Ministro Benjamin Zymler) , que considerou ilegal seu ato de aposentadoria em virtude da incorporação indevida de função de confiança exercida após o advento da Lei 9.624/1998, e determinou a adequação da respectiva parcela à modulação efetuada pelo Supremo Tribunal Federal no Recurso Extraordinário RE 638.115.
ACORDAM os Ministros do Tribunal de Contas da União, reunidos em sessão da 1ª Câmara, ante as razões expostas pelo Relator e com fundamentos nos arts. 32 e 48 dda Lei 8.443/1992, em:
9.1. conhecer do pedido de reexame e negar-lhe provimento, sem embargo de dar ciência ao órgão de origem que, caso fique comprovado ser a recorrente beneficiária de decisão judicial transitada em julgado que lhe assegure incorporação de quintos decorrente das funções exercidas entre 8/4/1998 e 4/9/2001, deve ser observada a modulação de efeitos fixada pelo Supremo Tribunal Federal no RE 638.115, de modo a manter a incorporação imune a absorção por reajustes futuros;
9.2. encaminhar cópia deste Acórdão à recorrente, com a informação de que a íntegra do Relatório e do Voto que o fundamentaram está disponível no endereço eletrônico www.tcu.gov.br/acordaos.

Pedido de reexame interposto contra decisão que considerou ilegal o ato de aposentadoria da impetrante em razão da incorporação de função de confiança após o advento da Lei 9.624/1998.

Primeira Câmara

3. Recorrente: Deborah Neves Stocco (XXX.133.588-XX)

13.1. Ministros presentes: Benjamin Zymler (na Presidência) e Jorge Oliveira (Relator).
13.2. Ministro-Substituto convocado: Augusto Sherman Cavalcanti.
13.3. Ministro-Substituto presente: Weder de Oliveira.

ACORDAO-COMPLETO-2535340

Acórdão 2733/2022 - Primeira Câmara

JORGE OLIVEIRA

Ministro Benjamin Zymler

Adoto como relatório a instrução produzida na Secretaria de Recursos - Serur (peça 39) , endossada por Diretor daquela unidade técnica (peça 40) e pelo Ministério Público junto ao TCU - MPTCU (peça 41) e a seguir transcrita:
"1.	Trata-se de pedido de reexame (peças 16-24) interposto pela Sra. Deborah Neves Stocco, ex-servidora do Tribunal Regional do Trabalho da 15ª Região - Campinas/SP, por meio do qual se insurge contra o Acórdão 16679/2021-TCU-Primeira Câmara (peça 8) , que teve como relator o Excelentíssimo Senhor Ministro Benjamin Zymler.
1.1.	A deliberação recorrida apresenta o seguinte teor:
VISTOS, relatados e discutidos estes autos, que tratam de ato inicial de aposentadoria emitido, no âmbito do Tribunal Regional do Trabalho da 15ª Região - Campinas/SP, em favor da Sra. Deborah Neves Stocco,
ACORDAM os Ministros do Tribunal de Contas da União, reunidos em sessão da Primeira Câmara, diante das razões expostas pelo Relator, com fundamento no art. 71, inciso III, da Constituição Federal e nos arts. 1º, inciso V, 39, inciso II, e 45 da Lei 8.443/1992, em:
9.1. considerar ilegal o ato de aposentadoria da Sra. Deborah Neves Stocco (XXX.133.588-XX) , recusando seu registro;
9.2. dispensar o ressarcimento das quantias indevidamente recebidas, em boa-fé, pela interessada, consoante o Enunciado 106 da Súmula de Jurisprudência deste Tribunal;
9.3. determinar ao Tribunal Regional do Trabalho da 15ª Região - Campinas/SP que:
9.3.1. faça cessar, no prazo de 15 (quinze) dias, contado a partir da ciência desta deliberação, os pagamentos decorrentes do ato impugnado, sob pena de responsabilidade solidária da autoridade administrativa omissa, consoante disposto nos arts. 71, inciso IX, da Constituição Federal e 262 do Regimento Interno desta Corte;
9.3.2. dê ciência desta deliberação à interessada, alertando-a de que o efeito suspensivo proveniente da interposição de eventuais recursos, caso não providos, não a exime da devolução dos valores indevidamente percebidos após a notificação;
9.3.3. envie a esta Corte de Contas, no prazo de 30 (trinta) dias, por cópia, comprovante de que a interessada teve ciência desta deliberação;
9.3.4. promova o destaque dos "quintos" incorporados em decorrência do exercício de função comissionada posteriormente a 8/4/1998 até 4/9/2001, transformando-os em parcela compensatória a ser absorvida por quaisquer reajustes futuros, conforme decidido pelo STF no Recurso Extraordinário 638.115;
9.4. esclarecer à unidade de origem, com supedâneo no art. 262, § 2º, do Regimento Interno, que a concessão considerada ilegal poderá prosperar mediante a emissão e o encaminhamento a este Tribunal de novo ato concessório, escoimado das irregularidades apontadas nestes autos.
 (grifos acrescidos) .
HISTÓRICO 
2.	Conforme consta do ato de peça 3, a recorrente ocupou função comissionada posteriormente ao advento da Lei 9.624/1998, cuja correspondente parcela de quintos foi incorporada aos seus proventos, razão por que foi determinado ao órgão de origem que procedesse à adequação da aludida parcela conforme modulado pelo Supremo Tribunal Federal no âmbito do RE 638.115. 
ADMISSIBILIDADE
3.	Reitera-se o exame de admissibilidade efetuado pelo Sar/Serur (peça 26) , ratificado pelo Ministro-Relator Jorge Oliveira (peça 30) , que concluiu pelo conhecimento do pedido de reexame, com fundamento no artigo 48 da Lei 8.443/1992, c/c os artigos 285 e 286, parágrafo único, do RI/TCU, suspendendo-se os efeitos dos subitens 9.1, 9.3, 9.3.1, 9.3.4 e 9.4 do Acórdão 16679/2021-TCU-Primeira Câmara.
EXAME DE MÉRITO
Delimitação
4.1.	Constitui objeto do presente recurso definir se o Acórdão 16679/2021-TCU-Primeira Câmara afrontou o julgamento do RE 638.115/CE.
5. Do direito à incorporação de quintos decorrente do exercício de função comissionada e/ou cargo em comissão, no período entre 8/4/1998 a 4/9/2001 (RE 638.115/CE) 
5.1.	A recorrente aduz que é beneficiária de decisão judicial transitada em julgado, que lhe assegura a incorporação de quintos decorrente do exercício de função comissionada e/ou cargo em comissão, no período entre 8/4/1998 a 4/9/2001, com base nos seguintes argumentos:
5.2.	A recorrente foi beneficiada por ação coletiva transitada em julgado em 2/3/2011, ou seja, antes da prolação do RE 638.115/CE, movida pelo Sindicato dos Servidores Públicos Federais da Justiça do Trabalho na 15ª Região (Sindiquinze) de nº 2004.34.00.048565-0.
Análise
5.3.	Convém, de pronto, transcrever excerto do voto condutor do Acórdão recorrido, que trata da irregularidade em relação aos quintos:
5.	Informam os autos que a interessada teve incluída, em seus proventos de aposentadoria, parcela decorrente do exercício de função comissionada de código FC-3 - 4/10, sendo que todo o período considerado para a incorporação se deu após a definitiva extinção do instituto, ocorrida em 8/4/1998 com a publicação da Lei 9.624/1998.
6.	Sobre a matéria, o entendimento fixado em regime de repercussão geral pelo Supremo Tribunal Federal (STF) é no sentido de que "ofende o princípio da legalidade a decisão que concede a incorporação de quintos pelo exercício de função comissionada no período de 8/4/1998 até 4/9/2001, ante a carência de fundamento legal" (Tema 395, RE 638.115) .
7.	Outrossim, no que diz respeito à modulação dos efeitos da referida decisão, a Suprema Corte, ao apreciar os embargos de declaração opostos por diversos sindicatos de servidores públicos e pelo Ministério Público Federal, manifestou-se no sentido de que somente os servidores públicos beneficiados por decisão judicial transitada em julgado poderiam manter, de forma definitiva, os "quintos" incorporados no período de 8/4/1998 até 4/9/2001.
8.	De outro lado, caso a incorporação irregular estivesse assentada em decisão administrativa do órgão jurisdicionado ou em decisão judicial sem trânsito em julgado, o pagamento da parcela estaria assegurado "até sua absorção integral por quaisquer reajustes futuros concedidos aos servidores".
9.	Veja-se, a propósito, o seguinte trecho da ata de julgamento dos embargos de declaração apreciados em 18/12/2019, modulando os efeitos do que restou decidido no RE 638.115/CE, in verbis:
"O Tribunal, por maioria, acolheu parcialmente os embargos de declaração, com efeitos infringentes, para reconhecer indevida a cessação imediata do pagamento dos quintos quando fundado em decisão judicial transitada em julgado [...]. No ponto relativo ao recebimento dos quintos em virtude de decisões administrativas, o Tribunal, em razão de voto médio, rejeitou os embargos e, reconhecendo a ilegitimidade do pagamento dos quintos, modulou os efeitos da decisão de modo que aqueles que continuam recebendo até a presente data em razão de decisão administrativa tenham o pagamento mantido até sua absorção integral por quaisquer reajustes futuros concedidos aos servidores. [...] Por fim, o Tribunal, por maioria, também modulou os efeitos da decisão de mérito do recurso, de modo a garantir que aqueles que continuam recebendo os quintos até a presente data por força de decisão judicial sem trânsito em julgado tenham o pagamento mantido até sua absorção integral por quaisquer reajustes futuros concedidos aos servidores [...]" (grifos acrescidos) .
10.	Nessas circunstâncias, não havendo nos autos qualquer prova no sentido de que a interessada tenha sido efetivamente beneficiada por decisão judicial transitada em julgado, entendo que a vantagem relativa aos "quintos", tal como foi instituída e vem sendo paga, não se encontra ajustada ao entendimento da Suprema Corte sobre a matéria.
5.4.	Ocorre que a recorrente alega haver decisão judicial transitada em julgado favorável à incorporação dos quintos no período entre 8/4/1998 a 4/9/2001. Caso comprovado o trânsito em julgado, bem como ser a recorrente beneficiário da decisão, caberá ao órgão de origem observar a modulação de efeitos fixada pelo Supremo Tribunal Federal no RE 638.115, de modo a manter a parcela de quintos incorporados no referido período.
5.5.	Registra-se, por oportuno, que ainda que comprovado o trânsito em julgado, isto por si só não possui o condão de alterar o julgamento pela ilegalidade do ato, pois que o e. STF deixou assente que a incorporação de quintos no período de 8/4/1998 até 4/9/2001 ofende o princípio da legalidade, nos termos da tese firmada em sede de repercussão geral, Tema 395. Ademais, o provimento judicial somente impede a suspensão dos pagamentos das parcelas indevidas (Acórdão 3842/2020-TCU-Primeira Câmara) .
CONCLUSÃO
6.	       Da análise de mérito, conclui-se que, relativamente à parcela "quintos" incorporada no período de 8/4/1998 até 4/9/2001, caso a interessada comprove, perante o órgão de origem, ser beneficiária de decisão judicial transitada em julgado, poderá ser mantida a continuidade dos pagamentos imune à absorção por reajustes futuros, consoante modulação de efeitos fixada pelo Supremo Tribunal Federal no RE 638.115.
6.1.	Por conseguinte, deve-se negar provimento ao presente recurso.
PROPOSTA DE ENCAMINHAMENTO
7.	Ante o exposto, submetem-se os autos à consideração superior, propondo-se, com fundamento no art. 48 da Lei 8.443/1992:
a) conhecer do recurso e, no mérito, negar-lhe provimento, sem embargo de dar ciência ao órgão de origem que, caso comprovado ser a recorrente beneficiária de decisão judicial transitada em julgado, que lhe assegure a incorporação de quintos no período entre 8/4/1998 e 4/9/2001, observe a modulação de efeitos fixada pelo Supremo Tribunal Federal no RE 638.115, de modo a manter a incorporação imune a absorção por reajustes futuros; e
	b) informar a recorrente e demais interessados do acórdão a ser proferido, destacando que o relatório e o voto que o fundamentam podem ser acessados por meio do endereço eletrônico www.tcu.gov.br/acordaos."
	É o relatório.

Rudi Meira Cassel (22256/OAB-DF), representando Deborah Neves Stocco.

Procurador Júlio Marcelo de Oliveira

PEDIDO DE REEXAME. APOSENTADORIA. INCORPORAÇÃO INDEVIDA DE FUNÇÃO EXERCIDA APÓS A LEI 9.624/1998. IMPROCEDÊNCIA DOS ARGUMENTOS RECURSAIS. NÃO PROVIMENTO.

APOSENTADORIA (APOS)

Secretaria de Recursos - Serur

Atendidos os requisitos de admissibilidade, conheço do pedido de reexame interposto por Deborah Neves Stocco, ex-servidora do Tribunal Regional do Trabalho da 15ª Região - Campinas/SP - TRT-15 contra o Acórdão 16679/2021-TCU-Primeira Câmara (Relator o Ministro Benjamin Zymler) , que considerou ilegal seu ato de aposentadoria, em virtude da incorporação de função de confiança exercida após o advento da Lei 9.624/1998, e determinou ao TRT-15 a adequação da respectiva parcela à modulação efetuada pelo Supremo Tribunal Federal - STF ao término do julgamento do Recurso Extraordinário - RE 638.115.
2.	Após examinar e refutar os argumentos recursais, a Secretaria de Recursos - Serur, em pareceres uniformes e com apoio do Ministério Público junto ao TCU - MPTCU, opinou pela negativa de provimento ao apelo.
3.	Endosso tais manifestações, que incluo entre minhas razões de decidir.
4.	A recorrente alega, em suma, ser beneficiária de decisão judicial transitada em julgado, proferida em ação movida por seu ente de representação sindical, que lhe assegurou a incorporação questionada.
5.	Todavia, a incorporação de funções exercidas nesse período foi considerada ilegal pelo STF, em repercussão geral (Tese 395) , no julgamento do aludido RE 638.115, oportunidade em que aquela Corte, ao realizar a modulação de efeitos da deliberação proferida, apenas admitiu, no tocante às parcelas oriundas de decisões judiciais transitadas em julgado, a continuidade, em definitivo, do correspondente pagamento.
6.	Vê-se, pois, que o Acórdão ora recorrido observou fielmente as orientações da Corte Suprema, pois: (i) recusou registro ao ato de aposentadoria da recorrente, em razão da inclusão da parcela cuja ilegalidade foi apontada pelo STF; e (ii) em virtude da ausência de informações acerca da natureza da deliberação concessória da vantagem, limitou-se a determinar a observância da modulação de efeitos delineada no Recurso Extraordinário acima mencionado.
7.	Acrescente-se que o aresto atacado não veda a persistência do pagamento da rubrica impugnada, caso o TRT-15 venha, eventualmente, a confirmar ser a interessada beneficiária da sentença transitada em julgado que menciona.
	Assim, não merece provimento o apelo em foco, razão pela qual, ao acolher os pareceres, voto pela adoção da minuta de acórdão que submeto a este Colegiado.
	TCU, Sala das Sessões, em 5 de abril de 2022.
JORGE OLIVEIRA 
Relator